---
title: "Análisis ANOVA de vibración en cojines industriales"
author: "Jhan Hernández"
output:
  pdf_document: default
  html_document: default
date: "2024-11-21"
editor_options:
  markdown:
    wrap: 72
---

```{r setup, include=FALSE}
knitr::opts_chunk$set(echo = TRUE)
```

# Análisis ANOVA de vibración en cojines industriales.

## Ingresar los datos.

```{r}
cantidad_vibracion = c(13.1, 15.0, 14.0, 14.4, 14.0, 11.6, 13.68, 16.3, 15.7, 17.2, 14.9, 14.4, 17.2, 15.95, 13.7, 13.9, 12.4, 13.8, 14.9 , 13.3, 13.67, 15.7, 13.7, 14.4, 16.0, 13.9, 14.7, 14.73, 13.5, 13.4, 13.2, 12.7, 13.4, 12.3, 13.08)

cojin <- c(rep("1",7),rep("2",7),rep("3", 7),rep("4", 7),rep("5", 7))

#Crear base
datos = data.frame(cojin = cojin, cant_vibracion = cant_vibracion);datos
```

## Analisis y varianza.

```{r}
aggregate(cant_vibracion ~ cojin, data = datos, FUN = mean) #Medias
aggregate(cant_vibracion ~ cojin, data = datos, FUN = sd)   #Desviacion estandar
```

# A. Validar los supuestos para poder aplicar el análisis ANOVA.

## Supuestos de Anova.

### Primer supuesto - Normalidad.

#### Hipotesis.

-   **H0:** La Variable absorción a la cant_vibracion para cada tipo de
    cojin tiene distribucion normal.

-   **H1:** Al menos un par de absorción a la cant_vibracion no tienen
    distribución normal.

#### Comentarios.

Se tienen dos opciones para probar normalidad

-   Si n\>50 se emplea el test de Kolmogorov-Smirnov con la corrección
    de Lilliefors. La función en R se llama lillie.test() y se encuentra
    en el paquete nortest."

-   Si fuesen n\<50 eventos por grupo se emplearía el test Shapiro-Wilk,
    shapiro.test()

#### Si n\<50:

```{r}
shapiro.test(datos$cant_vibracion) #Normalidad global 

by(data = datos,INDICES = factor(datos$cojin),FUN = function(x){shapiro.test(x$cant_vibracion)}) #Normalidad por grupos}
```

Se concluye que la variable cant_vibracion se comporta de forma normal
para cada uno de los cojins dado que el p-valor en cada uno de ellos fue
mayor del 5%.

### Segundo supuesto: Igualdad de varianzas (Homocedasticidad o homogenidad de varianzas).

Si todos los grupos tienen distribución normal y ninguna esta sobre el
límite se puede emplear el test de Fisher y el de Bartlett son
recomendables"

Si hay algun grupo que se encuentra en el límite para aceptar que se
distribuye de forma normal, es mejor emplea un test basado en la mediana
test de Levene o test de Fligner-Killeen"

#### Hipotesis.

-   **H0:** Las varianzas de la variable cant_vibracion en cada uno de
    los cojins son iguales.

-   **H1:** Al menos hay un par de varianzas para la variable
    cant_vibracion que difieren.

#### Si se cumple normalidad en todos los grupos.

```{r}
bartlett.test(cant_vibracion ~ cojin, data = datos) 

#fisher.test(x = datos$cant_vibracion, y = datos$cojin, alternative = "two.sided", conf.level = 0.95)
fligner.test(cant_vibracion ~ cojin, data = datos)

```

Se concluye que las varianzas poblacionales de la variable
cant_vibracion en cada uno de los cojins son iguales, dado que el
p-valor fue mayor del 5%.

# B. Diagrama de Box-plot y comentario de la gráfica.

## Crear grafico de caja y bigotes.

```{r}
require(ggplot2)
require(plotly)

p = ggplot(data = datos, aes(x=factor(cojin), y=cant_vibracion, color=factor(cojin))) + geom_boxplot() + theme_bw()

ggplotly(p)
```

### Comentarios de la grafica.

A partir del gráfico boxplot, podemos deducir lo siguiente:

-   **Rango de valores entre los grupos**: Se observan diferencias en la
    distribución de las tasas de sorción según el tipo de cojin.

-   **Medianas de las tasas de sorción**: Los Cloroalcalinos presentan
    la mediana más elevada, seguidos por los Aromáticos y los Ésteres.

-   **Variabilidad (IQR) por tipo de cojin**: Los Aromáticos y
    Cloroalcalinos muestran una mayor dispersión en sus datos, mientras
    que los Ésteres tienen menor variabilidad.

-   **Valores atípicos potenciales**: En los grupos de Aromáticos y
    Cloroalcalinos se podrían identificar datos fuera de los bigotes, lo
    que indica posibles outliers.

-   **Comparación visual de los grupos**: La baja superposición entre
    las cajas sugiere diferencias importantes en las tasas de sorción
    entre cojins, las cuales podrían confirmarse mediante un análisis
    ANOVA.

# Prueba anova.

-   **H0:** La absorción media a la cant_vibracion es igual en los cinco
    tipos de cojins.

-   **H1:** Al menos hay un par abcant_vibraciones de medias a la
    cant_vibracion que difieren.

```{r}
anova = aov(datos$cant_vibracion ~ factor(datos$cojin))
anova
summary(anova)
plot(anova)
```

# Prueba Alternativa no Parametrica del ANOVA (Kruskal-Wallis)

Suponiendo que no se cumple las condiciones para realizar el anova, es
decir, que la sorción se comporta de forma no normal y que no se dan las
condiciones posibles para llevar acabo la prueba ANOVA, usaremos su
Alternativa no parametrica Kruskal-Wallis.

```{r}
# Prueba no paramétrica de Kruskal-Wallis
kruskal =  kruskal.test(cant_vibracion ~ cojin, data = datos)
kruskal
```

# C. ¿Existe una diferencia significativa en la tasa promedio de sorción de los tres cojins. ¿Qué cojin usaría?

Con una significancia del 5%, hay evidencias que indican que debemos
rechazar H0, es decir, al menos hay un par de medias son diferentes. Por
lo que, podemos decir, que hay diferencias significativas entre las
cant_vibraciones de los diferentes cojins.

La elección del cojin dependerá del objetivo, ya sea maximizar o
minimizar los resultados:

-   **Para maximizar los resultados**: Se recomienda usar los
    Cloroalcalinos, ya que presentan tanto la mediana como el rango más
    altos en comparación con los demás cojins.

-   **Para minimizar los resultados**: Los Ésteres serían la mejor
    opción, ya que tienen el rango y la mediana más bajos entre los
    cojins.

# D. Aplique la prueba POST-HOC y comente cuales son los grupos en donde hay diferencias.

## Comparaciones multiples.

De entre los diferentes métodos de comparaciones múltiples y
correcciones, se van a emplear las dos más recomendadas: Corrección de
Holm y TukeyHSD.

```{r}
pairwise.t.test(x = datos$cant_vibracion, g = factor(datos$cojin), p.adjust.method = "holm", pool.sd = TRUE, paired = FALSE, alternative = "two.sided")

TukeyHSD(anova)

plot(TukeyHSD(anova))
```

## Comparaciones multiples (POST-HOC) para Kruskal.

Si el ANOVA no cumple con sus supuestos y se necesita recurrir a una
prueba no paramétrica, también se deberá cambiar la prueba POST-HOC. En
lugar de emplear TukeyHSD o pairwise t-tests, en un contexto no
paramétrico se podrían utilizar pruebas como Dunn o Wilcoxon para
realizar comparaciones múltiples entre los grupos.

```{r}
library(rstatix)
#Usando dunn
dunn_result <- dunn_test(cant_vibracion ~ cojin, data = datos, p.adjust.method = "holm")
dunn_result

#Usando Pairwise 
pairwise.wilcox.test(x = datos$cant_vibracion, g = datos$cojin, p.adjust.method = "holm" )
```

Los grupos que presentan diferencias significativas son Eteres vs
Aromaticos y Eteres vs Cloroalcalinos. Esto sugiere que los cojins
Eteres tienen una tasa de sorción notablemente distinta en comparación
con los otros dos tipos de cojins.
