---
title: "anova2"
author: "Jhan Hernández"
output:
  pdf_document: default
  html_document: default
date: "2024-11-05"
editor_options: 
  markdown: 
    wrap: 72
---

```{r setup, include=FALSE}
knitr::opts_chunk$set(echo = TRUE)
```

# Ejercicio de práctica.

## Ingresar los datos

```{r}
resist = c(17.5, 16.9, 15.8, 18.6, 16.4, 19.2, 17.7, 15.4, 20.3, 15.7, 17.8, 18.9, 14.6, 16.7, 20.8, 18.9, 17.5, 19.2, 16.5, 20.5, 18.3, 16.2, 17.5, 20.1)   

maqui <-c(rep(1,4),rep(2,4),rep(3,4),rep(4,4),rep(5,4), rep(6,4))

#Crear base
datos = data.frame(maquina = maqui, resistencia = resist);datos
```

## Analisis y varianza

```{r}
aggregate(resistencia ~ maquina, data = datos, FUN = mean) #Medias
aggregate(resistencia ~ maquina, data = datos, FUN = sd)   #Desviacion estandar
```

## Crear grafico de caja y bigotes

```{r}
require(ggplot2)
require(plotly)

p = ggplot(data = datos, aes(x=factor(maquina), y=resistencia, color=factor(maquina))) + geom_boxplot() + theme_bw()

ggplotly(p)
```

## Supuestos de Anova

### Normalidad

#### Primer supuesto. Hipotesis.

**H0**: La Variable absorción a la resistencia para cada tipo de maquina
tiene distribucion normal.

**H1**: Al menos un par de absorción a la resistencia no tienen
distribución normal.

##### Comentarios

Se tienen dos opciones para probar normalidad

si **n\>50** se emplea el test de Kolmogorov-Smirnov con la corrección
de Lilliefors. La función en R se llama lillie.test() y se encuentra en
el paquete nortest."

Si fuesen **n\<50** eventos por grupo se emplearía el test Shapiro-Wilk,
shapiro.test()

**Si n\<50**

```{r}
shapiro.test(datos$resistencia) #Normalidad global
by(data = datos,INDICES = factor(datos$maquina),FUN = function(x){ shapiro.test(x$resistencia)}) #Normalidad por grupos

```

Se concluye que la variable resistencia se comporta de forma normal para
cada uno de los maquinas dado que el p-valor en cada uno de ellos fue
mayor del 5%.

#### Segundo supuesto

Igualdad de varianzas (Homocedasticidad o homogenidad de varianzas)

Si todos los grupos tienen distribución normal y ninguna esta sobre el
límite se puede emplear el test de Fisher y el de Bartlett son
recomendables"

Si hay algun grupo que se encuentra en el límite para aceptar que se
distribuye de forma normal, es mejor emplea un test basado en la mediana
test de Levene o test de Fligner-Killeen"

##### Hipotesis.

**H0**: Las varianzas de la variable resistencia en cada uno de los
maquinas son iguales.

**H1**: Al menos hay un par de varianzas para la variable resistencia
que difieren.

**Si se cumple normalidad en todos los grupos.**

```{r}
bartlett.test(resistencia ~ maquina, data = datos)
fisher.test(x = datos$resistencia, y = datos$maquina, alternative = "two.sided", conf.level = 0.95)
```

Se concluye que las varianzas poblacionales de la variable absorción a
la resistencia en cada uno de los maquinas son iguales, dado que el
p-valor fue mayor del 5%.

## Prueba anova.

**H0**: La absorción media a la resistencia es igual en los cinco tipos
de maquinas.

**H1**: Al menos hay un par absorciones de medias a la resistencia que
difieren.

```{r}
anova = aov(datos$resistencia ~ factor(datos$maquina))
anova
summary(anova)
plot(anova)
```

## Comparaciones multiples

De entre los diferentes métodos de comparaciones múltiples y
correcciones, se van a emplear las dos más recomendadas: Corrección de
Holm y TukeyHSD.

```{r}
pairwise.t.test(x = datos$resistencia, g = factor(datos$maquina), p.adjust.method = "holm", pool.sd = TRUE, paired = FALSE, alternative = "two.sided")

TukeyHSD(anova)

plot(TukeyHSD(anova))
```
