---
title: "Anova"
author: "Jhan Hernández"
output:
  pdf_document: default
  html_document: default
date: "2024-10-31"
editor_options:
  markdown:
    wrap: 72
---

```{r setup, include=FALSE}
knitr::opts_chunk$set(echo = TRUE)
```

# Ejercicio de práctica.

## Ingresar los datos.

```{r}
humedad = c(551,457,450,731,499,632,595,580,508,583,633,517,639,615,511,573,648,677,417,449,517,438,415,555,563,631,522,613,656,679)

agregado <-c(rep(1,6),rep(2,6),rep(3,6),rep(4,6),rep(5,6))

#Crear base
datos = data.frame(agregado = agregado, humedad = humedad);datos
```

## Analisis y varianza.

```{r}
aggregate(humedad ~ agregado, data = datos, FUN = mean) #Medias
aggregate(humedad ~ agregado, data = datos, FUN = sd)   #Desviacion estandar
```

## Crear grafico de caja y bigotes.

```{r}
require(ggplot2)
require(plotly)

p = ggplot(data = datos, aes(x=factor(agregado), y=humedad, color=factor(agregado))) + geom_boxplot() + theme_bw()

ggplotly(p)
```

## Supuestos de Anova.

### Normalidad.

### Primer supuesto. Hipotesis.

**H0**: La Variable absorción a la humedad para cada tipo de agregado
tiene distribucion normal.

**H1**: Al menos un par de absorción a la humedad no tienen distribución
normal.

#### Comentarios 

Se tienen dos opciones para probar normalidad

si **n\>50** se emplea el test de Kolmogorov-Smirnov con la corrección
de Lilliefors. La función en R se llama lillie.test() y se encuentra en
el paquete nortest.

Si fuesen **n\<50** eventos por grupo se emplearía el test Shapiro-Wilk,
shapiro.test()

#### Si n\>50

```{r}
require(nortest)
lillie.test(datos$humedad) #Normalidad global (Sin considerar los grupos).
by(data = datos,INDICES = factor(datos$agregado),FUN = function(x){ lillie.test(x$humedad)}) #Normalidad por grupos

```

#### Si n\<50

```{r}
shapiro.test(datos$humedad) #Normalidad global
by(data = datos,INDICES = factor(datos$agregado),FUN = function(x){ shapiro.test(x$humedad)}) #Normalidad por grupos

```

Se concluye que la variable humedad se comporta de forma normal para
cada uno de los agregados dado que el p-valor en cada uno de ellos fue
mayor del 5%.

### Segundo supuesto. 

Igualdad de varianzas (Homocedasticidad o homogenidad de varianzas)

Si todos los grupos tienen distribución normal y ninguna esta sobre el
límite se puede emplear el test de Fisher y el de Bartlett son
recomendables"

Si hay algun grupo que se encuentra en el límite para aceptar que se
distribuye de forma normal, es mejor emplea un test basado en la mediana
test de Levene o test de Fligner-Killeen"

### Hipotesis.

**H0**: Las varianzas de la variable humedad en cada uno de los
agregados son iguales.

**H1**: Al menos hay un par de varianzas para la variable humedad que
difieren.

#### **Si se cumple normalidad en todos los grupos.**

```{r}
bartlett.test(humedad ~ agregado, data = datos)
fisher.test(x = datos$humedad, y = datos$agregado, alternative = "two.sided", conf.level = 0.95)
```

#### **Si no se cumple normalidad en todos los gru**pos.

```{r}
require(car)
leveneTest(humedad ~ factor(datos$agregado), data = datos, center = "median")
fligner.test(humedad ~ factor(datos$agregado), data = datos)
```

Se concluye que las varianzas poblacionales de la variable absorción a
la humedad en cada uno de los agregados son iguales, dado que el p-valor
fue mayor del 5%.

## Prueba anova.

**H0**: La absorción media a la humedad es igual en los cinco tipos de
agregados.

**H1**: Al menos hay un par absorciones de medias a la humedad que
difieren.

```{r}
anova = aov(datos$humedad ~ factor(datos$agregado))
anova
summary(anova)
plot(anova)
```


De entre los diferentes métodos de comparaciones múltiples y
correcciones, se van a emplear las dos más recomendadas: Corrección de
Holm y TukeyHSD.

```{r}
pairwise.t.test(x = datos$humedad, g = factor(datos$agregado), p.adjust.method = "holm", pool.sd = TRUE, paired = FALSE, alternative = "two.sided")

TukeyHSD(anova)

plot(TukeyHSD(anova))
```
