---
title: "regresión lineal"
author: "Jhan Hernández"
date: "2024-11-12"
output:
  pdf_document: default
  html_document: default
---

```{r setup, include=FALSE}
knitr::opts_chunk$set(echo = TRUE)
```


# Visualizar base de datos.
```{r}
cars
```


# Resumen de las variables.
```{r}
summary(cars)
```


# Grafico de dispersión.
```{r, message=FALSE}
require(ggplot2)
ggplot(data = cars, aes(x = speed, y = dist)) + geom_point()

```

Se puede apreciar una tendencia creciente en la nube de puntos, es decir, una asociación positiva de tal forma que a mayor velocidad mayor es la distancia recorrida por el automovil.


# Coeficiente de correñación.
```{r}
cor(x = cars$speed, y = cars$dist)
```

El coeficiente de correlación de pearson es de 0.8068949, lo que indica una correlación positiva y fuerte en las dos variables. 


# Modelo de regresión lineal simple.
```{r}
regresion = lm(dist ~ speed, data = cars) #Dependiente ~ independientes y ~ xs

summary(regresion)
```

y = mx + b
m = prendiente
b = intercepto

Ecuación del modelo de regresion lineal
y = 3.9424x - 17.5791


# Validar si los coeficientes son apropiados, es decir, si son diferentes de cero.
H0: B1 igual a cero.
H1: B1 es diferente de cero.

En este caso, debemos de rechazar la hipotesis nula, dado que, el p-valor es menor que el 5%.


#Grafica de la recta de regresión lineal.
```{r}
ggplot(data = cars, aes(x = speed, y = dist)) + geom_point() + geom_abline(slope = coef(regresion)[[2]], intercept = coef(regresion)[[1]], color = 'blue')
```


# y pronosticados
y pronosticados con el modelo

```{r}
speed = data.frame(speed = cars$speed)
predict(regresion, speed) #y pronosticados #Con los x de la base 


speed = data.frame(speed = 27)
predict(regresion, speed)
```





